【裁判字號】    94,上易,761
【裁判日期】    951128
【裁判案由】    確認債權存在
【裁判全文】
臺灣高等法院民事判決                 94年度上易字第761號
上  訴  人
即被上訴人  甲○○
訴訟代理人  蕭伍榮律師
被  上訴人
即  上訴人  乙  ○
訴訟代理人  廖信憲律師
複  代理人  商桓朧律師
被上訴人即
視同上訴人  丙○○
上列當事人間因確認債權存在事件，上訴人對於中華民國94年6
月22日台灣基隆地方法院93年度訴字第550號第一審判決各自提
起上訴，本院於95年11月14日言詞辯論終結，判決如下：
  主  文
原判決關於駁回甲○○後開第二項之訴部分，及命甲○○負擔訴
訟費用之裁判均廢棄。
確認丙○○對於乙○有新台幣壹佰貳拾柒萬元之債權存在。
乙○、丙○○上訴駁回。
第一審訴訟費用關於命甲○○負擔部分，及第二審訴訟費用由乙
○、丙○○負擔。
  事實及理由
甲、程序方面：
一、按訴訟標的之法律關係之雙方當事人為共同被告一同起訴，
    始為當事人適格。若僅以其中一方當事人為被告者，即非適
    格之當事人。準此，倘該法律關係之雙方當事人受敗訴之判
    決，而僅其中一方當事人提起上訴，因該法律關係之存否對
    該雙方當事人必須合一確定，故其上訴之效力及於另一當事
    人。本件上訴人即被上訴人甲○○起訴請求確認原審共同被
    告丙○○對於被上訴人即上訴人乙○有新台幣（下同）1,50
    0,000元之債權存在。該訴訟標的對丙○○與乙○必須一同
    被訴，當事人始為適格，已如前所述，則乙○於第一審判決
    後提起上訴，丙○○雖未據聲明不服，依上開說明，仍應認
    亦已提起上訴。
二、丙○○經合法通知，無正當理由不到場，核無民事訴訟法第
    386條各款所列事由，爰依甲○○之聲請，由其一造辯論而
    為判決。
乙、實體方面：
一、甲○○起訴主張：其執有原法院民國（下同）89年10月5日
    基院政民執實3973字第30134號債權憑證，其上載有債務人
    即丙○○應給付債權人即甲○○1,000,000元及法定遲延利
    息，迄今全未受償。又乙○與丙○○二人於87年5月29日訂
    有「覺書」（下稱系爭覺書），載乙○、丙○○共同投資嘉
    義縣竹崎鄉○○○段884之1地號土地（下稱系爭土地），丙
    ○○之股份經估價為2,230,000元，而乙○與丙○○二人協
    議：乙○須依「覺書」第2、3點償還丙○○之銀行借款1,80
    0,000元及私人借貸200,000元後，將餘款230,000元交還丙
    ○○；丙○○則願將土地所有權讓與乙○。惟乙○將土地登
    記在兒子游文福名下，卻未履約給付金錢，故丙○○對於乙
    ○應有上開2,230,000元之債權。甲○○先以前開執行名義
    所載債權1,000,000元中之500,000元，就丙○○對於乙○之
    2,230,000元債權中之500,000元向原法院聲請強制執行，原
    法院囑託台灣嘉義地方法院執行，該法院乃核發93年度執助
    字第296號執行命令，乙○提出聲明異議，否認丙○○對其
    有債權存在，甲○○爰依強制執行法第120條之規定，提起
    本件確認之訴；嗣後甲○○並向執行法院聲請追加執行金額
    1,000,000元及自87年6月29日起至清償日止按年息5%計算之
    利息及執行費用。爰於本件訴訟中，再主張丙○○就本金連
    同自87年6月29日起，按年息5%計算之利息及執行費，合計
    已有1,350,000元未清償，乃擴張訴之聲明為請求確認丙○
    ○對乙○有1,500,000元之債權存在等情。原審判命確認丙
    ○○對乙○有230,000元之債權存在，並駁回甲○○其餘之
    請求。兩造均對其敗訴部分不服，提起上訴。甲○○並於本
    院聲明：(一)原判決不利於甲○○之部分廢棄。(二)上開廢棄部
    分，請求確認丙○○對乙○有1,270,000元之債權存在。(三)
    第一審廢棄部分及第二審訴訟費用由乙○、丙○○負擔。至
    於對乙○、丙○○之上訴，則聲明：(一)上訴駁回。(二)訴訟費
    用由乙○、丙○○負擔。
二、乙○則以：否認其與丙○○間有任何債權債務關係存在，亦
    否認甲○○所提出之「覺書」為真正，甲○○對於乙○、丙
    ○○二人陳稱無債權債務關係存在乙節，並未舉證以實其說
    等語，資為抗辯，嗣於本院由訴訟代理人改稱：對覺書的真
    正不爭執，但覺書已解除，從土地登記謄本可證明乙○已將
    土地移轉給丙○○指示的第三人丁○○（見本院卷第31、32
    頁）云云，並為上訴聲明：(一)原判決不利於乙○之部分廢棄
    。(二)上開廢棄部分，甲○○在第一審之訴駁回。(三)第一審廢
    棄部分及第二審訴訟費用由甲○○負擔；另對於甲○○之上
    訴，則聲明：(一)上訴駁回。(二)第二審訴訟費用由甲○○負擔
    。
三、丙○○經合法通知，未於言詞辯論期日到場，惟其於原審曾
    主張：乙○在多年前即已依覺書約定履行完畢，該覺書之正
    本亦已散失，是丙○○與乙○間已無任何債權債務關係存在
    等語，資為抗辯，但於本院未提出書狀為任何聲明或陳述。
四、兩造不爭之事實：
    (一)甲○○對於丙○○有1,000,000元及自87年6月29日起至清
      償日止，按年息5%計算利息之金錢本息債權。
    (二)乙○與丙○○間「87年5月29日覺書」係真正，不爭執。
    (三)乙○與丙○○共同投資購買「嘉義縣竹崎鄉○○○段884
      之1地號土地。
五、兩造爭執要旨：(一)本件丙○○與乙○間是否確有簽立系爭覺
    書？(二)系爭覺書是否已經丙○○及乙○合意解除？(三)系爭覺
    書之內容是否表示乙○承擔丙○○欠台北國際商業銀行股份
    有限公司（下稱台北國際商銀）之債務？(四)乙○是否仍欠丙
    ○○1,800,000元債務（僅代償銀行貸款而未履行部分）？
    茲分述之：
    (一)本件丙○○與乙○間確有簽立覺書：
      1.依「覺書」所載之立同意書人之一即丙○○於94年1月6
        日向原法院提出之答辯狀曾表示：「本件被告丙○○與
        被告乙○於八十七年五月二十九日所立覺書，被告乙○
        依覺書所載之：『償還被告丙○○之銀行借款一百八十
        萬元及私人借貸二十萬元後將餘款二十三萬元交還予被
        告丙○○』約定義務，被告乙○於多年前即已依覺書約
        定履行完畢，‧‧」等語；又丙○○於原審94年4月6日
        言詞辯論期日時亦表示：「‧‧（問覺書正本是否在你
        那裡？）覺書原本在我那裡，後來是被偷走，不見了。
        ‧‧（問為何會寫覺書？）時間太久了，我忘記了。」
        等語。丙○○既已在答辯狀內自承確有與乙○簽訂覺書
        乙情，僅辯稱乙○業已依約清償上開款項云云，可徵丙
        ○○在原審法院審理時對上開有關覺書之真正為不知或
        不記憶之陳述，應純屬避重迴避之詞。
      2.又丙○○之子即證人黃裕益於原審94年5月25日到庭證
        稱：「（問是否有在87年5月29日擔任覺書之見證人？
        ）覺書上見證人簽名部分是我自己簽名的，被告丙○○
        簽名是我媽媽（即被告丙○○）當場簽的，被告乙○簽
        名部分是乙○拿來覺書時就已經簽好了。」等語，益徵
        覺書應屬丙○○與乙○二人所簽立無訛。
      3.參之乙○於系爭覺書上之簽名字跡（見原審卷第74頁背
        面）與88年2月5日乙○具狀向臺灣嘉義地方法院聲明優
        先承買時所為之簽名字跡（見同前卷第99頁），經肉眼
        辨識其字跡特徵，兩者運筆書寫方式皆相同，應係同一
        人所為。
      4.綜上，系爭覺書係丙○○與乙○二人所書立乙情，應堪
        認定。
    (二)系爭覺書是否已經丙○○、乙○合意解除：
      1.乙○辯稱伊與丙○○間系爭覺書已合意解除廢止，系爭
        覺書所賦予乙○之權利義務均不存在云云，但查丙○○
        於原審供稱：「乙○已經將錢還給我了，事情已經久了
        ，我不會講，我沒有辦法提出收據證明乙○已經把錢還
        給我了」等語。依丙○○所為供詞，系爭覺書乙○已經
        部分履行，並未表明已合意解除系爭覺書，本院審理中
        丙○○並未到庭，僅乙○單方面供述系爭覺書已合意解
        除，但並未能舉證以實其說，其於二審所為前述之抗辯
        ，乃係本件上訴後，自行編撰者，並不足採信。
      2.至於訴外人游文福與丁○○間移轉系爭土地應有部分四
        分之一移轉原因依原審所附土地登記簿謄本載為「買賣
        」，已難見與乙○及丙○○有何關係。至丁○○之證言
        ，非但與書面證據不符，亦與經驗法則有違（按公契上
        所載買賣價金為943,312元，市價當必更高；倘丙○○
        果有積欠丁○○70萬元之情事，以設定第一順位抵押權
        即可，當無必要將市價高達百萬元之上之土地移轉與丁
        ○○。），不足為憑。退而言之，如其二人無買賣之情
        事者，當屬訴外人游文福是否訴請塗銷所有權移轉登記
        問題，亦難以上述二人所為系爭土地四分之一之移轉登
        記遽而推論係依丙○○之指示所為。換言之，就上述情
        形縱屬乙○主張係伊將系爭土地四分之一移轉登記與丙
        ○○指定之第三人丁○○。然與丙○○於原審陳述情節
        不符，復有上述不合經驗法則情事，又無其他積極具體
        證據以實其說，自亦無從證明系爭覺書已解除。
      3.綜之，乙○抗辯系爭覺書已合意解除云云，並非可採。
    (三)系爭覺書並非乙○承擔丙○○所欠台北國際商銀1,800,00
      0元債務：
      按「第三人與債務人訂立契約承擔其債務者，非經債權人
      承認，對於債權人不生效力」民法第301條定有明文。查
      本件系爭覺書為丙○○與乙○二人所簽立，有無經丙○○
      之債權人台北國際商銀之承認，乙○及丙○○均未能舉證
      證明台北國際商銀承認乙○承擔丙○○債務之情事，則與
      前述法條之規定已有不合。再者，台北國際商銀因丙○○
      積欠其前開債務，乃聲請拍賣丙○○所有之不動產受分配
      1,576,651元，為兩造所不爭，苟台北國際商銀承認乙○
      承擔丙○○之債務，何以竟將執行名義執行原債務人丙○
      ○之財產？是以系爭覺書僅係丙○○與乙○約定如何代為
      清償債務之方法而已，並非債務之承擔，應可認定。
    (四)乙○仍欠丙○○1,800,000元（就丙○○向台北國際商銀
      貸款部分），本件可確認丙○○對乙○有1,500,000元債
      權（扣除原審已確認之23萬元外，尚應確認1,270,000元
      ）：
      查依覺書第二條約定：「丙○○向台北區中小企銀（即台
      北國際商銀）借款1,800,000元，．．．的債務即日起由
      乙○償還。」云云，乙○與丙○○間簽立之覺書，並未解
      除，其效力依然存在，前開乙○應代償台北國際商銀之1,
      800,000並未履行，則乙○仍欠丙○○1,800,000元（按乙
      ○本應代償1,800,000元而未代償，故乙○仍欠丙○○此
      開金額。又乙○辯稱甲○○對丙○○之債權本息計至95年
      2月21日止，共計1,382,317元而至甲○○請求確認之金額
      連同一審部分共150萬元，顯逾上開金額，其超出之部分
      11,683元欠缺權利保護要件云云，然查本件甲○○係依強
      制執行法第115條之規定，請求對第三人之金錢債權為執
      行，其請求確認之金額，並不一定與其本身之債權相等而
      係為能順利從第三人債權中取償，因此其確認之金額包括
      本金、利息、執行費及恐他人參加分配之金額等等，其將
      來執行所得金額，未必與其確認之金額相當，因此其超出
      債權之部分亦請求確認，並非欠缺權利保護要件，乙○上
      開抗辯不足採。則丙○○之債權人甲○○，請求確認丙○
      ○對乙○有1,500,000元之債權存在，即應准許，原審判
      准確認23萬元，而駁回甲○○其他之請求，兩造分別對其
      不利部分聲明上訴。查原審判決之23萬元，乙○聲明上訴
      ，指摘原判決不當，聲明廢棄改判，丙○○雖未上訴，因
      視為上訴人，而須合一確定，其上訴並無理由，應予駁回
      上訴。另甲○○上訴論旨，指摘原判決駁回其請求駁回其
      請求部分不當，聲明廢棄改判為有理由，爰將原判決該部
      分廢棄，改判如主文第二項所示。
六、本件事證已臻明確，兩造其餘之攻防方法，經審酌後認與判
    決結果不生影響，無庸逐一論述，併此敘明。
七、據上論結，本件甲○○上訴為有理由，丙○○、乙○上訴為
    無理由，依民事訴訟法第449條第1項、第450條、第463條、
    第385條第1項前段、第78條、第85條第1項前段，判決如主
    文。
中    華    民    國    95    年    11    月    28    日
                    民事第四庭
                        審判長法  官  張劍男
                              法  官  彭昭芬
                              法  官  郭松濤
正本係照原本作成。
不得上訴。
中    華    民    國    95    年    11    月    29    日
                              書記官  方素珍


司法院資訊處製作；財團法人民間司法改革基金會備份。
